【裁判字號】    90,訴緝,161
【裁判日期】    920414
【裁判案由】    偽造有價證券等
【裁判全文】
臺灣板橋地方法院刑事判決                          九十年度訴緝字第一六一號
    公  訴  人  臺灣板橋地方法院檢察署檢察官
    被      告  甲○○
    指定辯護人  乙○公設辯護人湯明純
                乙○公設辯護人黃青慧
右列被告因偽造有價證券案件，經檢察官提起公訴（八十九年度偵字第一○六七三號
）及移送併辦（八十九年度偵字第一七六六一號），乙○判決如左：
    主  文
甲○○連續意圖供行使之用，而偽造有價證券，處有期徒刑壹年拾月。
偽造如附表一所示之支票捌紙均沒收。
    事  實
一、甲○○前於民國（下同）八十九年間，因賭博案件，經乙○判處有期徒刑四月，
    如易科罰金以三百元折算一日，緩刑五年確定。其自八十七年三月起，與戊○○○合夥在台北縣板橋市○○路○段十五號開設「好家園商店」，甲○○並自八十
    八年二月起為支付廠商貨款，要求戊○○○將其個人所開立，設於華南商業銀行
    板橋分行土城辦事處之支票存款帳戶之支票交甲○○作為該店經營之業務使用，
    經戊○○○同意後，將前開支票存款帳戶之空白支票及印鑑章交付甲○○，並授
    權甲○○得於該商店交易往來所必須之範圍內簽發支票使用，甲○○即因經營上
    開商店之業務關係，而持有戊○○○之空白支票。詎甲○○竟意圖為自己不法之
    所有，基於概括之犯意，自八十八年六月間起至八十八年八月間為止，連續在上
    開商店內，將其業務上所持有如附表一所示之支票共八張，分別予以侵占入己後
    ，即並意圖供行使之用，連續逾越授權範圍盜用戊○○○之印鑑章蓋用於上開支
    票，分別偽填如附表一所示之發票日及金額後：(1)附表一編號一之支票，由甲○○自行向華南商業銀行板橋分行土城辦事處提領現金而行使之，以領取其於八十
    八年六月十一日向鄭建承所借得，由鄭建承以妻子陳姿媚名義匯入上開帳戶內之
    借款新台幣（下同）三十五萬元中之三十萬元。(2)附表一編號二、三、四之支票
    ，由甲○○持往臺北縣中和市○○路「大將當鋪」向不知情之莊晴富借款而交付
    行使之，再由莊晴富轉讓與不知情之庚○○提示兌領，或使用不知情之當鋪員工
    癸○○帳戶提示兌領。(3)附表一編號五之支票，由甲○○持往臺北縣鶯歌鎮○○
    路三六一號「德泰當鋪」向不知情之丙○○借款而交付行使之，並經丙○○提示
    兌領。(4)附表一編號六、七之支票，由甲○○持往臺北縣三峽鎮○○路三○三巷
    一弄十號交予不知情之鄭建承而行使之，用以清償其前向鄭建承之借款。(5)附表
    一編號八之支票，由甲○○在臺北縣鶯歌鎮○○路三六一號「德泰當鋪」，交付
    不知情之丙○○，用以清償借款四十萬元。其後因戊○○○核對支票存根聯及帳
    簿，發現有部分支票去向不明，甲○○又訛稱未曾取用，戊○○○遂於八十八年
    十二月六日向銀行辦理掛失止付，嗣於八十九年四月十一日，丙○○提示附表一
    編號八所示之支票時，因已掛失止付而未兌現，始為警查知上情。
二、案經台北縣政府警察局三峽分局報告臺灣板橋地方法院檢察署檢察官偵查起訴及
    戊○○○訴由臺灣板橋地方法院檢察署檢察官移送併辦。
    理  由
一、訊據被告甲○○固坦承簽發如附表一所示之支票八張，惟矢口否認涉有業務侵占
    及偽造有價證券之犯行，辯稱：有向戊○○○說借我幾張支票用在我私人用途上
    ，戊○○○有同意，只說一定要把錢存進去戶頭。且我所借的錢，都是用在商店
    使用上云云。惟查：
（一）被告於乙○審理中自承：「我和戊○○○於八十七年起合夥經營好家園商店，
      她給我上開帳號空白支票共數十張及印鑑章給我使用，並要我用在跟商店有關
      的事情，才可以開票給別人」等語（見乙○八十九年八月十八日訊問筆錄），
      核與告訴人戊○○○於偵查中陳稱：「我只同意他開給廠商」等語（見八十九
      年度偵字第一○六七三號偵查卷第十八頁反面）、及於乙○審理中證述：「我
      自八十七年三月起和被告合夥經營好家園商店，被告是負責人，因他之前被拒
      絕往來，所以我就提供我帳號的空白支票一本五十張及印鑑章給他使用，上開
      支票和印章是我提供給他用的，但我有跟他約定只能使用在跟商店業務有關的
      往來如給付貨款，才可以使用我的支票，其他用途則不可以使用」等語（見乙○八十九年八月十八日訊問筆錄）相符，是證人戊○○○有將其設於華南商業
      銀行板橋分行土城辦事處之支票存款帳戶之空白支票及印鑑章交予被告，且授
      權被告得於雙方合夥經營之好家園商店交易往來所必須之範圍內簽發支票使用
      之事實，應堪認定。
（二）又查：(1)被告自承附表一編號一所示之支票，係其自行持向華南商業銀行板橋
      分行土城辦事處提領現金，以領取其先前向鄭建承所借得，由鄭建承於八十八
      年六月十一日以其妻陳姿媚名義匯入上開帳戶內之借款三十五萬元中之三十萬
      元等語（見乙○九十二年一月二十三日訊問筆錄、九十二年三月三十一日審判
      筆錄），並有華南商業銀行土城分行九十二年二月二十日（九二）華土字第一
      九號函附之告訴人戊○○○支票存款帳戶交易明細表一件及如附表一編號一之
      支票正反面影本一件在卷可稽。又被告確曾於八十八年六、七月間，先後向鄭
      建承借款十五萬元及三十五萬元，並於八十八年八月間持附表一編號六、七所
      示之支票交付鄭建承，用以清償上開借款，但未經兌現即由鄭建承返還被告，
      被告另行簽發一張本票給鄭建承，且被告借款時係向鄭建承稱小姨子買房子欠
      錢等情，亦據證人鄭建承於乙○審理中證述屬實（見乙○九十年四月十二日訊
      問筆錄），並有附表一編號六、七所示之支票正反面影本各一件附卷足資佐證
      。(2)附表一編號二、三、四之支票，則係由被告持往臺北縣中和市○○路「大
      將當鋪」向不知情之莊晴富借款，再由莊晴富轉讓與不知情之庚○○提示兌領
      ，或使用其當鋪員工癸○○帳戶提示兌領之事實，業經證人莊晴富、庚○○、
      癸○○於乙○審理中證述無訛（見乙○九十一年十二月九日、九十一年十二月
      二十六日訊問筆錄），並有附表一編號二、三、四之支票正反面影本各一件在
      卷足佐。(3)附表一編號五、八之支票，則為被告持往臺北縣鶯歌鎮○○路三六
      一號「德泰當鋪」向不知情之丙○○借款，或用以清償借款之事實，亦據證人
      丙○○於警訊、偵查中（見八十九年度偵字第一○六七三號卷第七頁反面、第
      二十五頁反面）及乙○審理中（見乙○八十九年八月十八日、九十一年十二月
      二十六日訊問筆錄）證述明確，並有附表一編號五、八之支票正反面影本各一
      件附卷可稽。綜上，足見被告簽發如附表一所示之支票八張，均係持向第三人
      或當鋪借款之用，並非交付於與所經營之好家園商店有業務往來關係之廠商或
      個人。
（三）再查，被告與戊○○○共同經營之好家園商店，收入扣除成本均有盈餘，並無
      須向外借款一節，業據告訴人戊○○○於乙○審理中陳述明確（見乙○九十一
      年十二月二十六日訊問筆錄），並有帳冊一本在卷足資佐證。又被告自承：「
      （帳冊原本）是我記的，告訴人放在抽屜裡有多少現金，我就記多少錢。告訴
      人收到錢，會放在抽屜裡，並記錄多少錢，我點收後記錄帳冊裡。貨款包括薪
      資、房租、水費、電費一個月大約三十多萬」等語，是依據上開帳冊之記載，
      該商店自八十七年三月起至八十八年十一月間為止，每月收入均在四十萬元以
      上，且僅有八十八年十月及十一月份收入低於五十萬元，是扣除每月貨款、薪
      資、房屋、水電費等每月約三十萬元之支出後，確有盈餘，顯無向外借款之須
      要。且被告於乙○審理中亦曾供稱：「我所借的錢（指向證人丙○○借款四十
      萬元部分）其中二十萬元用在商店內，其餘二十萬元是用在我私人的用途」等
      語（見乙○八十九年八月十八日訊問筆錄）。是被告辯稱所借得之款項，用於
      好家園商店使用云云，尚難採信。至證人即被告之妻林美賢於乙○審理中雖證
      稱：「商店都是戊○○○在顧，我只有晚上跟她作伴，一起顧到天亮。整個的
      收銀都是她處理，帳都是她在記，她都只記收入的部分，但水電及工資都沒有
      記入。我們一直虧本。貨款有記入，房租有開票就有記，沒有開票就沒有記，
      房租一個月四萬元，我們有請三個工讀生，時薪七十七元，工作時間，是上午
      七點至晚上十一點，每天二班。大夜班是我們自己顧。電費二個月將近七萬多
      元，水費比較少，只有數百元。我們合資的商店主要支出是水電、工資、房租
      、貨款等四項」等語（見乙○九十一年十二月二十六日訊問筆錄），惟查，上
      開帳冊係被告自行登載，告訴人戊○○○收到錢，會放在抽屜裡，並記錄多少
      錢，被告點收後記錄帳冊裡。貨款、薪資、房租、水費、電費一個月大約三十
      多萬元，業據被告自承無訛，並有帳冊一本足資佐證，是商店經營情形並無虧
      損等情，已如前述，是證人林美賢所證帳都是告訴人戊○○○在記、商店一直
      虧損云云之證言，顯與事實不符，自非得採為有利被告之證據。
（四）又被告於乙○審理中雖另辯稱：「從開始經營來前半年都不錯，後來在板橋大
      觀路開茶藝館，我與戊○○○各出二十五萬頂下來，時間是好家園商店開業半
      年後，所以從商店裡拿錢到那邊週轉，茶藝館的現金都是戊○○○收的，收到
      的現金很少，大部分都是簽單，簽單大部分請員工去收，員工收到錢之後沒有
      繳回來。便利商店賺的錢有一半去了茶藝館」、「便利商店賺的錢都放在我華
      南銀行三峽分行的帳戶裡，然後從帳戶裡提錢支付茶藝館的開銷」、「便利商
      店之前半年都有賺錢，有分給戊○○○三十萬，我也分三十萬，後來茶藝館及
      便利商店兩頭都需要錢，才去借錢」等語（見乙○九十二年一月二十三日訊問
      筆錄），然訊據告訴人戊○○○否認有與被告共同經營茶藝館（見乙○九十二
      年一月二十三日訊問筆錄），是被告此部分所辯已非得遽已採信，況縱認被告
      另行投資茶藝館一節為真實，其將好家園商店之資金提領用於茶藝館，致使發
      生須向外借款之情事，此顯已非在告訴人戊○○○當初交付空白支票予被告使
      用時所得預見，自無從認被告因而簽發支票向外借款，係屬告訴人戊○○○授
      權被告使用支票之授權範圍內之行為。
（五）又告訴人戊○○○於警訊中陳稱：「我不知道甲○○為何私自使用我的支票，
      且未經我同意。當我於八十八年十一月三十日發現支票失竊時，曾問甲○○是
      否有拿去用，但他回答我說沒有拿該支票，所以才去申報掛失止付」、「我不
      知道甲○○為何要開支票給不相干之人，未生意往來之人丙○○」、「我授權
      甲○○使用支票，但僅限於使用在廠商請款時之用，事後也要向我告知」等語
      （見八十九年偵字第一○六七三號偵查卷第五頁反面、第六頁正面），其於偵
      查中指稱：「我只同意他開給廠商」等語（見八十九年偵字第一○六七三號偵
      查卷第十八頁反面），其於乙○審理中亦陳述：「我自八十七年三月起和被告
      合夥經營好家園商店，被告是負責人，因他之前被拒絕往來，所以我就提供我
      帳號的空白支票一本五十張及印鑑章給他使用，上開支票和印章是我提供給他
      用的，但我有跟他約定只能使用在跟商店業務有關的往來如給付貨款，才可以
      使用我的支票，其他用途則不可以使用」等語（見乙○八十九年八月十八日訊
      問筆錄），是告訴人自警訊、偵查迄乙○審理中均堅稱僅授權被告使用支票於
      與商店有關之業務範圍，未曾同意被告為私人使用。又參酌被告簽發如附表一
      所示之支票八張，除附表一編號八由證人丙○○持有之支票因告訴人戊○○○
      掛失止付，致未能兌現外，其餘七張支票或經被告與持票人鄭建承協調取回（
      附表一編號六、七之支票部分），或經持票人莊晴富、丙○○提示兌領完畢（
      其餘支票部分），業經證人鄭建承、莊晴富、丙○○於乙○證述屬實，並有上
      開支票正反面影本等件在卷足佐，亦如前所述，是被告簽發上開支票對告訴人
      戊○○○尚未造成財產上之損害，且被告之妻林美賢為告訴人戊○○○之姊，
      業據證人林美賢於乙○審理中陳述屬實，是在被告與告訴人戊○○○間既有親
      屬關係，且被告簽發支票之行為，亦未對告訴人發生財產上之實質損害之情形
      下，倘非事實，告訴人戊○○○要無堅稱未曾同意被告使用上開支票於私人用
      途上，而誣指被告犯偽造有價證券重罪之必要。從而，被告空言告訴人戊○○○同意借其支票使用於私人用途上云云，無非卸責之詞，要難採信。
（六）被告與告訴人戊○○○合夥經營商店，因經營業務需要，而持有告訴人戊○○○所交付如附表一所示之支票，自屬因業務上行為而持有，其以之移作私人之
      用，未經告訴人戊○○○同意，自係易持有為所有，其有不法所有之意圖甚明
      ，雖其後將支票取回或自行存款兌現，要無解於業務侵占罪責。
（七）綜上所述，本案事證明確，被告犯行洵堪認定，應依法論科。
二、按刑法上之偽造有價證券罪，以無權簽發之人冒用他人名義簽發者，即行成立。
    凡未經授權或逾越授權之範圍，而以他人名義擅為簽發支票者，即與未受委任，
    擅權制作無異，均屬無權制作，而無解於偽造有價證券之罪責（最高法院七十五
    年度台上字第二六一九號判決意旨參照）。被告與告訴人合夥經營商店，因經營
    業務需要，而持有告訴人所交付如附表一所示之支票，其以之移作私人之用，未
    經告訴人同意，且告訴人授權被告使用支票，僅限於商店業務有關之範圍，係屬
    附條件之授權，乃被告擅自簽發自行使用，已逾越授權範圍，核被告所為，係犯
    刑法第三百三十六條第二項業務侵占罪、同法第二百零一條第一項偽造有價證券
    罪。被告逾越授權範圍蓋用告訴人印鑑章於支票上之偽造印文行為，為偽造有價
    證券之階段行為；行使偽造有價證券之行為，則為偽造有價證券之低度行為，均
    為偽造有價券之行為所吸收，均不另論罪。被告偽造附表一編號一至七之支票行
    為部分，雖未據公訴人起訴，然該部分與起訴部分有連續犯裁判上一罪之關係，
    為起訴效力所及，乙○自得併予審究。被告先後多次業務侵占及偽造有價證券之
    犯行，均時間緊接，所犯各為構成犯罪要件相同之罪名，均為連續犯，應依法分
    別以一罪論。又被告所犯上開二罪間，有方法結果之牽連關係，依刑法五十五條
    規定，應從較重之偽造有價證券罪處斷。又查被告偽造支票面額雖共計一百三十
    六萬六千五百元，惟除附表一編號八之票面金額四十萬元、持票人丙○○之支票
    ，因掛失止付而未獲兌現，被告表明願意負責清償外，其餘均已由被告事後存入
    金錢兌現，或與持票人協調取回支票，未對告訴人或持票人票信及財產產生損害
    ，告訴人戊○○○於乙○審理中亦表示願意原諒被告等語（見乙○九十二年二月
    二十七日訊問筆錄），是被告之犯行衡情非無可憫恕，情輕法重，雖科以法定最
    低度之刑，猶嫌過重，爰依刑法第五十九條規定，酌減其刑。爰審酌被告之素行
    、犯罪之動機、目的、手段、智識程度、所生危害及犯罪後之態度等一切情狀，
    量處如主文所示之刑。至如附表一所示之支票八紙，應依刑法第二百零五條之規
    定沒收。
三、移送併辦意旨另以：被告於八十八年三月間起至八十八年九月間止，另有侵占及
    逾越授權範圍偽造如附表二所示之支票七紙；被告並假冒廠商名義，填寫如附表
    一編號二、三、四之支票盜領公款；且被告連續盜開支票使用，經告訴人戊○○○察覺後，竟惱羞成怒出言恐嚇告訴人戊○○○，稱如被告被關將動用其在黑道
    勢力對告訴人戊○○○一家不利，致使告訴人心生畏懼，因認被告此部分另涉有
    業務侵占、偽造有價證券、恐嚇等罪嫌。惟查：
（一）訊據被告固坦承簽發附表二所示之支票七紙，惟堅決否認有侵占及偽造上開支
      票之犯行，辯稱：支票是開給廠商支付貨款，上開支票之提示兌領人伊均不認
      識等語。經查：附表二所示之支票七紙，其中附表二編號一、二之支票係由壬○○提示兌領；附表二編號三、四之支票為丁○○提示兌領；附表二編號五、
      六之支票為辛○○所提示兌領；附表二編號七之支票則為己○○所提示兌領之
      事實，有萬泰商業銀行新莊分行、台北國際商業銀行溪洲分行、台灣中小企業
      銀行中和分行、泛亞商業銀行新樹分行函件各一件及上開支票正反面影本等件
      在卷可稽。證人壬○○於乙○審理中證稱：「我不認識甲○○，這二張支票是
      誰交給我，因為時間太久，我沒有印象」等語（見乙○九十一年六月十七號訊
      問筆錄），另證人丁○○、辛○○、己○○經乙○多次傳訊均未到庭，是並無
      從證明上開支票提示兌領人取得支票之原因為何。又支票得自由轉讓流通，無
      記名票據得僅依交付而轉讓，無須背書，此為票據法所許可，亦為社會交易之
      常情，是被告辯稱其不認識上開票據提示兌領之人，亦非無可能。此外，復查
      無其他積極證據，足資證明如附表二所示之支票係被告簽發後供己使用，從而
      並無證據證明被告有意圖自己不法之所有，侵占如附表二所示之支票七紙，並
      逾越告訴人戊○○○之授權範圍，偽造上開支票之行為，而公訴人對此部分亦
      未起訴，乙○不予審究，併予敘明。
（二）如附表一編號二、三、四之支票部分，係被告持往臺北縣中和市○○路「大將
      當鋪」向不知情之莊晴富借款之事實，已如前所述，是被告此部分犯行業經乙○論罪科刑如前，告訴人認此部分係被告假冒廠商名義，簽發支票盜領公款云
      云，顯有誤會。
（三）訊據被告堅決否認有恐嚇告訴人之情事，且依告訴人戊○○○所指，被告係因
      連續盜開支票使用之行為，經告訴人戊○○○察覺後，始因而惱羞成怒出言恐
      嚇告訴人戊○○○，稱如被告被關將動用其在黑道勢力對告訴人戊○○○一家
      不利，致使告訴人心生畏懼等語（見八十九年偵字第一七六六一號偵查卷第二
      頁正面），是縱認被告確有此部分恐嚇犯行，亦係其侵占及偽造有價證券行為
      完成後，另行起意所為，與本案起訴部分難認有裁判上一罪之關係，乙○自無
      從併予審理，應退回檢察官另行處理，附此敘明。
據上論斷，應依刑事訴訟法第二百九十九條第一項前段，刑法第五十六條、第二百零
一條第一項、第三百三十六條第二項、第五十五條、第五十九條、第二百零五條，罰
金罰鍰提高標準條例第一條前段，判決如主文。
本案經檢察官王治超到庭執行職務。
中      華      民      國      九十二    年      四     月    十四     日
                                      臺灣板橋地方法院刑事第四庭
                                          法  官  白  光  華
右正本證明與原本無異。
如不服本判決，應於判決送達後十日內，向乙○提出上訴狀。
                                          書記官  陳  靜  怡
中      華      民      國      九十二    年      四     月   十六      日
附錄本案論罪科刑法條全文
中華民國刑法第三百三十六條
對於公務上或因公益所持有之物，犯前條第一項之罪者，處一年以上七年以下有期徒
刑，得併科五千元以下罰金。
對於業務上所持有之物，犯前條第一項之罪者，處六月以上五年以下有期徒刑，得併
科三千元以下罰金。
前二項之未遂犯罰之。
中華民國刑法第二百零一條
意圖供行使之用，而偽造、變造公債票、公司股票或其他有價證券者，處三年以上十
年以下有期徒刑，得併科三千元以下罰金。
行使偽造、變造之公債票、公司股票或其他有價證券，或意圖供行使之用，而收集或
交付於人者，處一年以上七年以下有期徒刑，得併科三千元以下罰金。
附表一：
┌──┬─────┬────┬────┬──────┬─────────┐
│編號│  票號    │ 發票日 │發票人  │  付款人    │票面金額（新台幣）│
├──┼─────┼────┼────┼──────┼─────────┤
│ 一 │AC0000000 │88.06.11│戊○○○│華南商業銀行│三十萬元          │
│    │          │        │        │板橋分行土城│                  │
│    │          │        │        │辦事處      │                  │
├──┼─────┼────┼────┼──────┼─────────┤
│ 二 │GB0000000 │88.08.25│同右    │同右        │三萬六千五百元    │
├──┼─────┼────┼────┼──────┼─────────┤
│ 三 │GB0000000 │88.08.27│同右    │同右        │五萬元            │
├──┼─────┼────┼────┼──────┼─────────┤
│ 四 │GB0000000 │88.08.30│同右    │同右        │五萬元            │
├──┼─────┼────┼────┼──────┼─────────┤
│ 五 │GB0000000 │88.08.31│同右    │同右        │三萬元            │
├──┼─────┼────┼────┼──────┼─────────┤
│ 六 │GB0000000 │88.08.31│同右    │同右        │三十萬元          │
├──┼─────┼────┼────┼──────┼─────────┤
│ 七 │GB0000000 │88.09.15│同右    │同右        │二十萬元          │
├──┼─────┼────┼────┼──────┼─────────┤
│ 八 │AC0000000 │88.11.09│同右    │同右        │四十萬元          │
└──┴─────┴────┴────┴──────┴─────────┘
附表二：
┌──┬─────┬────┬────┬──────┬─────────┐
│編號│  票號    │ 發票日 │發票人  │  付款人    │票面金額（新台幣）│
├──┼─────┼────┼────┼──────┼─────────┤
│ 一 │GB0000000 │88.09.01│戊○○○│華南商業銀行│十三萬元          │
│    │          │        │        │板橋分行土城│                  │
│    │          │        │        │辦事處      │                  │
├──┼─────┼────┼────┼──────┼─────────┤
│ 二 │GB0000000 │88.09.04│同右    │同右        │十二萬元          │
├──┼─────┼────┼────┼──────┼─────────┤
│ 三 │GB0000000 │88.08.10│同右    │同右        │七萬五千元        │
├──┼─────┼────┼────┼──────┼─────────┤
│ 四 │GB0000000 │88.08.25│同右    │同右        │七萬五千元        │
│    │          │        │        │            │                  │
├──┼─────┼────┼────┼──────┼─────────┤
│ 五 │GB0000000 │88.05.14│同右    │同右        │二十四萬零九百元  │
├──┼─────┼────┼────┼──────┼─────────┤
│ 六 │GB0000000 │88.05.14│同右    │同右        │十萬元            │
├──┼─────┼────┼────┼──────┼─────────┤
│ 七 │DB0000000 │88.03.22│同右    │同右        │二十二萬五千元    │
└──┴─────┴────┴────┴──────┴─────────┘


司法院資訊處製作；財團法人民間司法改革基金會備份。
